最高法院刑事判決　　　　　　　九十六年度台上字第二三七號
上　訴　人　甲 ○ ○
選任辯護人　楊 漢 東律師
上　訴　人　乙○○○
　　　　　　　　　　　號
選任辯護人　邱 創 典律師
上列上訴人等因貪污案件，不服台灣高等法院台南分院中華民國
九十五年十月十九日第二審更審判決（九十五年度重上更(一)字第
二三四號，起訴案號：台灣嘉義地方法院檢察署八十九年度偵字
第四七九八、六三０六號），提起上訴，本院判決如下：
    主  文
原判決撤銷，發回台灣高等法院台南分院。
    理  由
本件原判決認定上訴人甲○○原擔任嘉義縣阿里山鄉鄉長，負責
綜理該鄉鄉政，上訴人乙○○○係阿里山鄉鄉公所祕書，承鄉長
之命襄理鄉政，汪耀齋（經第一審判處有期徒刑一年十月，褫奪
公權二年，緩刑五年確定）係阿里山鄉鄉公所財經課職代技士，
負責建造執照之核發，三人均係依據法令從事公務之人員。該鄉
鄉民薛金輝欲興建茶廠而與阿里山鄉原住民陽學聖商談，擬以陽
學聖所承租位於阿里山鄉○○段一一七之十三地號山坡地保育區
農牧用地，向阿里山鄉鄉公所申請興建農舍，惟該等申請案於民
國八十二、三年間，二次申請均未通過，嗣於八十四年二月間，
薛、陽二人再度提出申請，欲在上開土地興建ＲＣ造二層農舍一
棟，依實施區域計畫地區建築管理辦法第五條規定，農舍之建蔽
率不得超過其耕地面積百分之十，陽學聖前述申請案之建蔽率則
高達百分之三十點四，顯與規定不符，惟因甲○○與薛金輝、陽
學聖二人熟識，經其等請託後，甲○○同意幫忙取得建造執照。
甲○○遂與乙○○○、汪耀齋二人，共同基於圖利陽學聖、薛金
輝之犯意聯絡，明知陽學聖上開建造執照申請案建築用途雖記載
為農業加工室、住宅等情，惟實際係申請農舍建造執照，違反上
開實施區域計畫地區建築管理辦法第五條之規定，而於八十四年
二月二十日到阿里山鄉鄉公所申請建造執照時，對於其等主管之
事務，由甲○○先以電話指示乙○○○對於陽學聖就上開農舍之
建造執照申請案予以照發，乙○○○則以鄉長之指示，指示承辦
人汪耀齋擬具簽呈，汪耀齋即在未經任何形式與實質審查下，即
在簽呈中為「經審查所附書件符合建築法第三十條規定」之不實
簽註，並於同年二月二十一日經不知情之課員汪邦勝代理財經課
長審核後，再交由秘書乙○○○審核，並由乙○○○在上開簽呈
中書寫「照發」字樣並蓋用阿里山鄉鄉長甲○○（甲）章核定後
，而於八十四年二月二十八日核發（八四）阿鄉財經管執字第０
三七六二五號建造執照予陽學聖、薛金輝，陽學聖並於八十四年
三月六日出具建築工程開工報告書，載明開工日期為八十四年三
月九日，並於八十四年八月間農舍（分隔成九間）完工後，報請
阿里山鄉鄉公所查驗後使用，而直接圖利使陽學聖、薛金輝取得
上開農舍所有權（使用、收益、事實上處分權及依時效完成得請
求地上權登記之權利）之不法利益等情。因而撤銷第一審關於此
部分之科刑判決，改判仍論處上訴人等共同依據法令從事公務之
人員，對於主管之事務，直接圖利罪刑，固非無見。
惟查：(一)按已受請求之事項未予判決，其判決當然違背法令，刑
事訴訟法第三百七十九條第十二款定有明文。依起訴書之記載，
檢察官起訴上訴人等共犯貪污治罪條例第六條第一項第四款、刑
法第二百十六條、第二百十三條之罪，二罪有方法結果之牽連關
係，應從一重之貪污治罪條例第六條第一項第四款之罪處斷。原
審審理結果，論處上訴人等貪污治罪條例第六條第一項第四款之
罪，就檢察官起訴上訴人等另涉犯行使公務員登載不實公文書罪
部分，漏未審理判決，自有已受請求之事項未予判決之違法。(二)
按判決不載理由者當然違背法令，所謂判決不載理由，係指依法
應記載於判決理由內之事項不予記載，或記載不完備者而言，此
為刑事訴訟法第三百七十九條第十四款上段之當然解釋。而有罪
之判決書，對於被告有利之證據不採納者，應說明其理由，復為
刑事訴訟法第三百十條第二款所明定。故有罪判決書對於被告有
利之證據，如不加以採納，必須說明其不予採納之理由，否則即
難謂非判決不備理由之違法。乙○○○於原審主張：依實施都市
計畫以外地區建築物管理辦法第四條規定：申請興建中自用農舍
之建築面積，不得越過耕地面積百分之五，其所稱耕地面積係指
申請人所有各筆耕地之總和而言，有內政部六十三年六月十三日
台內營字第五九０二二六號函可參，而申請人陽學聖在分割後之
數宗土地合併所有耕地，其農舍面積依該規定仍屬合法，並無超
過其有關建蔽率之限制等語（見原審上訴卷(一)第一三三頁）；另
證人薛金輝於原審證稱：「是我去找黃義進建築師，他再找職員
姚受昇辦理，我有說要做農業加工室，他說農業加工室不受百分
之十限制」、「（為何將農舍改為農業加工室？）因為我們不懂
，原來只知道是申請農舍，後來問過黃義進，我說做茶葉，他才
說是農業加工室」（見同上卷第二三八、二三九頁），所供與建
照執照申請書之記載相符（見卷外所附建照執照卷宗第七頁）。
此為有利於上訴人等之證據，原判決未予採取，並未敘明其理由
，有判決不備理由之違誤。上訴意旨均執以指摘原判決不當，非
無理由，應認原判決仍有發回更審之原因。
據上論結，應依刑事訴訟法第三百九十七條、第四百零一條，判
決如主文。
中　　華　　民　　國　九十六　年　　一　　月　 十二 　日
                      最高法院刑事第十庭
                          審判長法官  洪　清　江
                                法官  石　木　欽
                                法官  李　伯　道
                                法官  林　勤　純
                                法官  陳　晴　教
      本件正本證明與原本無異
                                      書  記  官
中　　華　　民　　國　九十六　年　　一　　月　 十九 　日
                                                Ａ
